臺灣高等法院刑事判決
109年度上易字第2207號
上  訴  人  
即  被  告  謝義森


上列上訴人因詐欺案件，不服臺灣桃園地方法院107年度審易字
第2186號，中華民國109年7月29日第一審判決（起訴案號：臺灣
桃園地方檢察署107年度調偵字第341號），提起上訴，本院判決
如下：
    主  文
原判決撤銷。
謝義森犯詐欺取財罪，處有期徒刑陸月，如易科罰金，以新臺幣
壹仟元折算壹日。未扣案之犯罪所得新臺幣肆佰玖拾陸萬元沒收
，於全部或一部不能沒收或不宜執行沒收時，追徵其價額。
    事  實
一、謝義森明知其並無與李建良共同投資之意思，竟意圖為自己
    不法之所有，基於詐欺取財（起訴書誤載為「詐欺得利」，
    業經檢察官於原審當庭更正）之犯意，於民國105 年4 月至
    同年5 月間之某日，透過通訊軟體（起訴書誤載為「在李建
    良位於桃園市○○區○○○街00號5 樓住處」，應予更正）向李
    建良之配偶于靖表示欲找李建良共同投資，復向李建良佯稱
    位於臺北市○○區○○路000巷「奧之松」社區不動產市值新臺
    幣（下同）3 、4,000 萬元，屋主欲以2,000 萬元之代價急
    售，該屋值得投資，且其已找另一投資人出資1,000 萬元，
    餘款則由其及李建良各出500 萬元共同投資，致李建良信以
    為真，因而陷於錯誤，遂委由于靖分別於105 年5 月3 日某
    時、105 年8 月11日某時，分別匯款300 萬元、200 萬元予
    謝義森。嗣因謝義森從未交付投資標的之產權文件，李建良
    始知受騙。
二、案經李建良訴請臺灣桃園地方檢察署檢察官偵查起訴。
    理  由
壹、證據能力之認定部分：
　　按刑事訴訟法第159 條之5 立法意旨，在於確認當事人對於
    傳聞證據有處分權，得放棄反對詰問權，同意或擬制同意傳
    聞證據可作為證據，屬於證據傳聞性之解除行為，如法院認
    為適當，不論該傳聞證據是否具備刑事訴訟法第159 條之1
    至第159 條之4 所定情形，均容許作為證據，不以未具備刑
    事訴訟法第159 條之1 至第159 條之4 所定情形為前提。此
    揆諸「若當事人於審判程序表明同意該等傳聞證據可作為證
    據，基於證據資料愈豐富，愈有助於真實發見之理念，此時
    ，法院自可承認該傳聞證據之證據能力」立法意旨，係採擴
    大適用之立場。蓋不論是否第159 條之1 至第159 條之4 所
    定情形，抑當事人之同意，均係傳聞之例外，俱得為證據，
    僅因我國尚非採澈底之當事人進行主義，故而附加「適當性
    」之限制而已，可知其適用並不以「不符前四條之規定」為
    要件（最高法院104 年度第3 次刑事庭會議決議參照）。經
    查，本件以下所引用之供述或非供述證據，因檢察官、被告
    謝義森對各該證據方法之證據能力，迄至言詞辯論終結前均
    未聲明異議（見本院卷第67至72頁），而本院審酌上開供述
    或非供述等證據資料製作時之情況，無不當取供及證明力明
    顯過低之瑕疵，認以之作為證據應屬適當，揆諸前開規定，
    本院認前揭證據資料有證據能力，合先敘明。　　
貳、認定被告犯罪事實所憑之證據及理由：
　　上揭事實，業據被告於原審及本院審理時均坦白承認（見原
    審法院107 年度審易字第2186號卷【下稱原審卷】第413頁
    ；本院卷第71頁），並核與證人即告訴人李建良於檢察官訊
    問時所證述之情節一致（見106年度他字第4054號卷【下稱
    他字卷】第26至27頁；106年度偵字第20258號卷【下稱偵字
    卷】第10頁），此外，復有通訊軟體對話翻拍畫面1份及兆
    豐國際商業銀行國內匯款申請書（兼取款憑條）2份在卷可
    稽（見他字卷第5至11頁、第12至13頁），據上，堪認被告
    上開任意性自白核與事實相符，可以採取。本件事證明確，
    被告上揭犯行足可認定，應依法論科。
參、論罪部分：
　　核被告所為，係犯刑法第339 條第1 項之詐欺取財罪。
肆、撤銷改判之理由：
一、原審以被告罪證明確，並予以論罪科刑，固非無見。惟查，
    原審判決就沒收部分認定未扣案之被告犯罪所得即上開詐得
    之500萬元，應依刑法第38條之1 第1 項前段、第3 項之規
    定，宣告沒收，於全部或一部不能沒收或不宜執行沒收時，
    追徵其價額，未及審酌被告於本院審理期間有清償部分款項
    ，而與本院所為之認定不同，詳如後述，尚有未洽。
二、被告上訴意旨固指稱：伊當初因為開設公司一時糊塗，資金
    不足，所以向告訴人謊稱投資，將資金挪為私用，因為和解
    金額並非小數目，告訴人也不願意伊慢慢償還，所以伊需要
    多一點時間籌措款項，惟原審逕為判決，量刑過重，造成告
    訴人與伊二方的傷害，請法院從輕量刑等語。惟按刑事審判
    旨在實現刑罰權之分配的正義，故法院對有罪被告之科刑，
    應符合罪刑相當之原則，使輕重得宜，罰當其罪，以契合社
    會之法律感情，此所以刑法第57條明定科刑時應審酌一切情
    狀，尤應注意該條所列10款事項以為科刑輕重之標準，俾使
    法院就個案之量刑，能斟酌至當。至於量刑輕重，係屬事實
    審法院得依職權自由裁量之事項，苟其量刑已以行為人之責
    任為基礎，並斟酌刑法第57條各款所列情狀，而未逾越法定
    刑度或有濫用權限情事，即不得任意指為違法（最高法院75
    年度台上字第7033號判例、103 年度台上字第36號判決意旨
    參照）。原審既於判決理由欄內詳予說明其量刑基礎，且敘
    明係審酌被告為圖一己私益，竟以欺罔手法詐取他人財物，
    所為殊無可取。惟念其犯後坦承犯行，且被告業已與告訴人
    達成和解，惟迄今尚未給付分毫賠償告訴人，有和解筆錄、
    原審準備程序及簡式審判筆錄在卷可考（見原審卷第209 至
    210 頁、第405 至413 頁），並衡其犯罪之動機、目的、手
    段、素行、詐得財物之價值等項情狀，而量處原判決主文所
    示之刑，既未逾越法定刑度，又未濫用自由裁量之權限，原
    審判決之量刑並無何不當而構成應撤銷之事由可言。執此，
    前揭被告上訴意旨指稱原審判決量刑過重等語，要非可採。
三、據上，被告上訴意旨雖無理由，然原判決既有上開可議之處
    ，即無可維持，自應由本院將原判決予以撤銷改判。
四、爰以行為人之責任為基礎，審酌被告為圖自己不法所有，竟
    以前揭方式，施以詐術，致使告訴人陷於錯誤交付財物，而
    為本件詐欺取財犯行，非僅造成告訴人之財物損失，且嚴重
    影響社會交易秩序、善良風俗，所為非是，及被告犯罪之動
    機、目的、手段、犯罪所生損害，復酌以被告業於原審與告
    訴人達成和解，同意給付告訴人500萬元（參和解筆錄，見
    原審卷第209 至210 頁），惟未履行，而於本院審理時復與
    告訴人達成協議，被告將返還告訴人750萬元，由被告自110
    年3月5日起按月償還4萬元，至750萬元全數償還為止，並由
    被告之配偶等人開立本票以為擔保，有協議書在卷可憑（見
    本院卷第75頁），且被告已依約賠償告訴人部分損失，詳如
    後述，兼衡被告五專畢業之智識程度（見被告個人戶籍資料
    查詢結果，偵字卷第13頁）、生活經濟狀況及其素行、犯後
    坦承犯行之態度，暨告訴人於本院審理時陳稱：本案意見如
    協議書所載（其中記載「小舅李建良先生願意與謝義森官司
    和解，並願意向法官求情輕判六個月以下，能讓謝義森在外
    正常工作償還每個月4萬元的債務」），同意給被告易科罰
    金之機會等語（見本院卷第71頁）等一切情狀，量處如主文
    第2 項所示之刑，並諭知易科罰金之折算標準。
伍、沒收部分：
一、刑法有關沒收之規定已於104 年12月17日修正，並經總統於
    104 年12月30日公布，依刑法施行法第10條之3 第1 項規定
    ，上開修正之刑法條文自105 年7 月1 日施行。其中，修正
    後刑法第2 條第2 項規定「沒收、非拘束人身自由之保安處
    分適用裁判時之法律。」，已明確規範修正後有關沒收之法
    律適用，應適用裁判時法，無比較新舊法之問題，是本案自
    應逕行適用裁判時法即修正後刑法總則編第五章之一沒收（
    即修正後刑法第38條至第40條之2 ）條文，以為本案被告沒
    收之依據。又刑法修正後，有關犯罪利得沒收之規定，則主
    要規定於修正後刑法第38條之1 ，而修正後刑法第38條之1 
    規定「犯罪所得，屬於犯罪行為人者，沒收之。但有特別規
    定者，依其規定。犯罪行為人以外之自然人、法人或非法人
    團體，因下列情形之一取得犯罪所得者，亦同：一、明知他
    人違法行為而取得。二、因他人違法行為而無償或以顯不相
    當之對價取得。三、犯罪行為人為他人實行違法行為，他人
    因而取得。前二項之沒收，於全部或一部不能沒收或不宜執
    行沒收時，追徵其價額。第一項及第二項之犯罪所得，包括
    違法行為所得、其變得之物或財產上利益及其孳息。犯罪所
    得已實際合法發還被害人者，不予宣告沒收或追徵。」。
二、按鑑於沒收不法利得制度乃基於「任何人不得保有犯罪所得
    」之原則，核與民事侵權行為係以填補損害之目的不同。在
    考量避免雙重剝奪之前提下，倘被害人已就犯罪損害對被告
    取得執行名義，固不應容許法院於被害人持執行名義進行民
    事執行程序已實際受償金額範圍內再行諭知沒收，但於未能
    全數受償之情況，此時既無雙重剝奪之慮，且參酌沒收不法
    利得既屬「準不當得利之衡平措施」，是就犯罪所得扣除實
    際受償金額之差額部分，性質上仍屬犯罪所得而有剝奪之必
    要，故須回歸考量前揭沒收不法利得之規範目的，應由法院
    就未實際受償其餘犯罪所得宣告沒收。據前所述，被告因遂
    行上揭事實欄所示詐欺犯行而取得告訴人之500萬元，屬被
    告之犯罪所得，被告固於本院審理期間與告訴人達成協議，
    以分期給付方式，履行上開協議書內容，詳如前述，而被告
    亦已依約給付4萬元一節，有本院公務電話查詢紀錄表在卷
    足佐（見本院卷第81頁），惟告訴人尚未實際全數受償，是
    就上開被告之犯罪所得500萬元，應依刑法第38條之1 第5 
    項，扣除前揭告訴人已實際受償之金額（即為4萬元），卷
    內復無其他證據顯示其餘犯罪所得業已返還告訴人，而如就
    上開扣除實際受償金額後所餘部分（即496萬元）宣告沒收
    或追徵，亦無過苛調節條款之情形，是應依刑法第38條之1 
    第1 項前段、第3 項規定宣告沒收，於全部或一部不能沒收
    或不宜執行沒收時，追徵其價額。至倘被告於本院宣判後履
    行上開協議書內容，乃事涉檢察官執行時是否扣抵犯罪所得
    ，而無礙本院所為沒收犯罪所得之宣告，附此說明。
據上論斷，應依刑事訴訟法第369 條第1 項前段、第364 條、第
299 條第1 項前段，刑法第339 條第1 項、第41條第1項前段、
第38條之1 第1 項、第3 項、第5 項，刑法施行法第1 條之1 第
1 項，判決如主文。
本案經檢察官李雅雯提起公訴，檢察官侯千姬到庭執行職務。
中　　華　　民　　國　　110 　年　　3 　　月　　16　　日
                  刑事第十九庭審判長法  官  曾淑華
                                    法  官  陳文貴
                                    法  官  王美玲
以上正本證明與原本無異。
不得上訴。
                                    書記官  李逸翔
中　　華　　民　　國　　110 　年　　3 　　月　　16　　日
附錄：本案論罪科刑法條全文
刑法第339條：
意圖為自己或第三人不法之所有，以詐術使人將本人或第三人之
物交付者，處5 年以下有期徒刑、拘役或科或併科50萬元以下罰
金。
以前項方法得財產上不法之利益或使第三人得之者，亦同。
前二項之未遂犯罰之。